【裁判字號】    98,上,400
【裁判日期】    980728
【裁判案由】    返還房屋
【裁判全文】
臺灣高等法院民事判決                   98年度上字第400號
上  訴  人  甲○○
被 上訴 人  交通部基隆港務局
法定代理人  乙○○
訴訟代理人  洪瑞燦律師
上列當事人間請求返還房屋事件，上訴人對於中華民國97年12月
29日臺灣士林地方法院97年度訴字第603號第一審判決提起上訴
，經本院於98年7月14日言詞辯論終結，玆判決如下：
    主      文
上訴駁回。
第二審訴訟費用由上訴人負擔。
    事實及理由
一、本件被上訴人主張：台北縣淡水鎮○○段新店小段65-13地
    號土地（下稱系爭土地）為訴外人台北縣淡水鎮（下稱淡水
    鎮）所有，伊為該土地之管理機關。上訴人無合法權源，於
    系爭土地上營造建物供經營商業使用（即如原判決附圖編號
    A部份），受有相當於租金之利益，致伊受有損害等情，爰
    依民法第767條及第179條之規定，請求：(一)上訴人應將坐落
    系爭土地，如原判決附圖編號A所示，面積25平方公尺之建
    物（下稱系爭建物）拆除，將土地返還予伊，並給付伊新台
    幣（下同）8萬476 8元，及自97年9月1日起至返還上開土地
    之日止，按月給付伊1345元。（原審判決被上訴人勝訴）並
    對於上訴人之上訴，答辯聲明：上訴駁回。
二、上訴人則以：系爭土地並非被上訴人所有，被上訴人亦非依
    法得行使所有權之人，且系爭土地屬淡水鎮之公有財產，並
    非國有財產，被上訴人非國有財產之管領機關，自無主張代
    表淡水鎮行使所有權人權利之餘地。伊所有之系爭建物原係
    坐落於同小段65-8地號土地上，且每年由淡水鎮公所向伊收
    取使用土地補償金，系爭土地係自該65-8地號土地分割所增
    加者，伊所繳交之補償金已包含使用系爭土地部分，且系爭
    建物早於82年7月21日前已實際使用系爭土地，伊並繳清最
    近5年使用補償金及提出承租之申請，依臺北縣縣有財產管
    理自治條例第6條第1項第2款規定，台北縣淡水鎮公所應准
    予承租，伊並未無權占用系爭土地，亦未受有相當於租金之
    不當得利等語，資為抗辯。並對於原判決提起上訴，聲明：
    (一)原判決廢棄。(二)上開廢棄部分，被上訴人在第一審之訴及
    假執行之聲請均駁回。
三、兩造不爭執之事項：
  (一)系爭土地為淡水鎮所有，被上訴人為其管理機關。
  (二)上訴人於系爭土地上建有淡水鎮○○路11巷3號之房屋，用
    以經營「阿媽的酸梅湯」，該房屋占用系爭土地之範圍如原
    判決附圖編號A所示，面積25平方公尺。
  (三)系爭土地於89年7月至92年12月、93年1月至96年7月之申報
    地價分別為每平方公尺1萬0800元、每平方公尺1萬2300元。
  (四)淡水鎮公所前以上訴人無權占用該鎮所有坐落於台北縣淡水
    鎮○○段新店小段65-8地號土地為由，起訴請求上訴人拆屋
    還地並返還相當於租金之不當得利，經臺灣士林地方法院97
    年11月25日97年度重訴字第172號判決上訴人敗訴，上訴人
    未聲明不服，已經確定。
四、玆就兩造爭執事項，判斷如下：
  (一)關於被上訴人是否為本件適格當事人部分：就此，上訴人雖
    抗辯系爭土地為淡水鎮所有，非國有財產，被上訴人雖為管
    理機關，亦不得主張代表淡水鎮行使所有權人權利云云。然
    公有財產撥給其他機關使用者，實務上向准由實際上使用機
    關行使所有人之權利，何況於給付之訴，只須原告主張其為
    給付請求權人，被告有為給付義務者，其當事人即為適格，
    本件被上訴人雖非系爭土地之所有權人，但既為實際管理使
    用機關，且主張其有請求上訴人為給付之權利，自已具備當
    事人適格之要件，上訴人前開抗辯，並不可採。
  (二)關於被上訴人之請求有無理由部分：就此，被上訴人主張上
    訴人無權占有系爭土地，其自得為本件之請求，上訴人則抗
    辯系爭土地係由同段65-8地號土地分割而來，其已就65-8地
    號土地繳納補償金，包含系爭土地在內，故其占有使用系爭
    土地並非無權，又其既已繳清5年之補償金，且提出承租申
    請，依台北縣縣有財產管理自治條例第6條第1項第2款規定
    ，被上訴人應准予承租等語。再分述如下：
  1.上訴人抗辯其已就使用系爭土地繳納補償金，固提出淡水鎮
    公所97年1月9日北縣淡財字第0970001018號函、96年9月14
    日繳款書為證（見原審卷，34頁至38頁）。然上開函文係淡
    水鎮公所催告上訴人應繳納之使用補償金，性質上為上訴人
    無權占有第65-8地號土地所受之不當得利，並非承認上訴人
    占有該土地為有權占有，或淡水鎮公所已同意出租該土地予
    上訴人，上訴人所繳納者，為無權占有系爭土地所受不當得
    利，此由該繳款書科目記載為「罰金罰鍰」益明，是上訴人
    以繳納前開使用補償金認就系爭土地已有租賃關係，顯與事
    實不符。何況系爭65-13地號土地雖自65-8地號土地分割，
    但於86年間即完成分割，而臺北縣淡水鎮於96年5月30日淡
    水地政事務所測量複丈後，認上訴人占用65-8地號土地55平
    方公尺、原審共同被告吳正占用65-8、65-10地號土地共58
    平方公尺，通知該二人繳交使用補償金，故上訴人繳納之補
    償金並未包含由被上訴人機關管理之系爭土地在內，亦有淡
    水鎮公所97年11月11日北縣淡財字第0970041503號函在卷可
    按（見原審卷，135頁至137頁），是上訴人並未就系爭土地
    給付任何補償金，其所為前開辯詞，均無可信。
  2.上訴人雖於被上訴人提起本件訴訟後之97年5月20日申請承
    租系爭土地，並提出台北縣縣有財產管理自治條例及申請書
    為證（見原審卷，38頁、40頁），然該條例第6條第1項規定
    ：「非公用不動產之出租，應以標租方式辦理。但合於下列
    各款規定之一者，得逕予出租：．．二、民國八十二年七月
    二十一日前已實際使用，並繳清最近五年使用補償金者。三
    、．．」依上開規定，於82年7月21日前已實際使用，並繳
    清最近5年使用補償金者，僅不必經由競價之標租方式，逕
    由財產管理機關依一般租約簽訂方式出租而已，非謂符合前
    開第2款之規定者，只要使用人提出承租申請，財產管理機
    關即不得否決而必須出租。上訴人辯稱其已依上開規定，提
    出承租系爭土地之申請，淡水鎮公所或上訴人必須同意出租
    ，所持見解，難予贊同。又原審共同被告吳正曾於97年5月
    14日向淡水鎮公所申請承租同段65-8、65-10地號土地，經
    淡水鎮公所以上開二筆土地已規劃為遊客服務中心，否准上
    訴人之申請，有淡水鎮公所97年6月18日北縣淡財字第09700
    21958號函附卷可稽（見原審卷，158頁），以系爭土地與前
    開65-8、65-10地號土地相鄰，有原判決附圖可參，且均經
    規劃為遊客服務中心，淡水鎮公所已通知上訴人等自行拆除
    其上違建房屋，亦有淡水鎮公所97年4月30日北縣淡財字第
    0970015427號函可按（見原審卷，79頁），是被上訴人及淡
    水鎮公所均不可能同意出租系爭土地予上訴人，上訴人占用
    系爭土地既無合法權源，則被上訴人主張其為無權占有，自
    屬可採。
  3.按所有人對於無權占有或侵奪其所有物者，得請求返還之。
    對於妨害其所有權者，得請求除去之，民法第767條定有明
    文。查上訴人所有建物占用系爭土地如原判決附圖編號A所
    示，面積25平方公尺，業據原審囑託臺北縣淡水地政事務所
    無訛，製有如原判決附圖之複丈成果圖可按。又上訴人上開
    建物係無權占有被上訴人所管理系爭土地亦如前述，是被上
    訴人請求上訴人應將前開建物拆除，並將該部分土地返還被
    上訴人，洵屬有據。
  4.按無權占有他人土地，可獲得相當於租金不當得利，此乃社
    會通念，本件上訴人所有之系爭建物既無權占有被上訴人管
    理之系爭土地，則被上訴人主張上訴人受有相當租金之不當
    得利，亦屬可採。查系爭土地之申報地價於92年5月1日至92
    年12月31日，為每平方公尺1萬0800元，於93年1月1日起至
    97年8月31日，為每平方公尺1萬2300元，已如前述，原審以
    徵諸系爭土地所在位置係在臺北縣淡水鎮，正面為淡水河，
    左側為巷道，現由上訴人經營「阿媽的酸梅湯」，作為商業
    用途，業據原審履勘屬實，製有勘驗筆錄（見原審卷，第58
    頁）等情，認被上訴人主張本件不當得利以申報地價年息百
    分之5.25計算為適當，尚無不合，上訴人就此計算標準，亦
    無異見，則被上訴人請求上訴人給付92年5月1日至92年12月
    31日止之不當得利9448元（計算式：申報地價1萬0800元×
    系爭土地占用部分面積25平方公尺×年息5.25%÷12×8月＝
    9,448元，每月租金元以下四捨五入），93年1月1日起至97
    年8月31日止之不當得利7萬5320元（計算式：申報地價1萬
    2300元×系爭土地占用部分面積25平方公尺×年息5.
    25%÷12×56月＝7萬5320元），合計8萬4768元（9448元+7
    萬5320元＝8萬4768元），以及自97年9月1日起至返還系爭
    土地止，每月給付1345元之不當得利（計算式：申報地價
    12,300元×系爭土地占用部分面積25平方公尺×年息5.25%
    ÷12月＝1345元），自有理由。
  5.又被上訴人請求上訴人拆除之房屋，面積不大，且上訴人係
    經營「阿媽的酸梅湯」，並無一時難予搬遷之重大設備。本
    院審酌於被上訴人起訴前，業經淡水鎮公所通知上訴人自行
    拆除，且上訴人無權占有被上訴人所管理，與系爭土地隔鄰
    之65-8地號土地，面積55平方公尺部分，經臺灣士林地方法
    院97年11月25日97年度重訴字第172號判決上訴人敗訴，上
    訴人未聲明不服，已經確定，該另案判決並未酌定履行期間
    ，則上訴人當已著手於搬遷之行為，又本件自被上訴人於原
    審起訴迄今，已歷1年2月之審理，上訴人當有充分之時間，
    足為履行之準備等情，認無再酌定履行期間之必要，併予敘
    明。
五、綜上所述，被上訴人本於管理人代行所有物返還請求權及不
    當得利返還請求權，請求上訴人應將系爭土地，如原判決附
    圖編號A所示，面積25平方公尺之建物拆除，將該部分土地
    返還被上訴人，並給付被上訴人8萬4768元，及自97年9月1
    日起至返還土地之日止，按月給付1345元，為有理由。原判
    決命上訴人拆屋還地並如數給付不當得利，並為假執行宣告
    ，自無不合。上訴意旨指摘原判決不當，聲明廢棄，為無理
    由，應駁回其上訴。
六、據上論結，本件上訴為無理由。依民事訴訟法第449條第1項
    、第78條，判決如主文。
中    華    民    國    98    年    7     月    28    日
                    民事第七庭
                        審判長法  官  鄭三源
                              法  官  王聖惠
                              法  官  呂太郎
正本係照原本作成。
不得上訴。
中    華    民    國    98    年    7     月    30    日
                              書記官  黃千鶴


司法院資訊處製作；財團法人民間司法改革基金會備份。
